【裁判字號】    98,抗更(一),29
【裁判日期】    980304
【裁判案由】    分割共有物聲明承受訴訟
【裁判全文】
臺灣高等法院臺中分院民事裁定        98年度抗更(一)字第29號
  上  訴  人  丑  ○
  訴訟代理人  洪塗生    律師
  複  代理人  吳念恒    律師
  視同上訴人  卯○○○
              壬○○
              子○○○即張城.
  視同上訴人
  兼上二人共同
  訴訟代理人  己○○
  視同上訴人  辛○○
              乙○○
              戊○○
  上三人共同
  訴訟代理人  未○○
              甲○○
  視同上訴人  午○○即衛張文.
  代  理  人  李國源    律師
              巳○○即衛張文.
              寅○○
              癸○○○即張文.
              丁  ○
  上三人共同
  訴訟代理人  未○○
              庚○○
  視同上訴人  申○○
              辰○○
  兼上二人共同
  訴訟代理人  未○○
  被  上訴人  丙○○
上列當事人間分割共有物事件，因視同上訴人衛張文秀於民國97
年05月29日死亡，經被上訴人聲明承受訴訟，本院民國97年08月
15日以97年度上字第23號裁定應由午○○、巳○○為衛張文秀之
承受訴訟人，續行本件訴訟，午○○不服提起抗告，經最高法院
廢棄發回，本院裁定如下：
      主  文
本件應由午○○、巳○○為衛張文秀之承受訴訟人，續行本件訴
訟。
      理  由
一、按當事人死亡者，訴訟程序在有繼承人、遺產管理人或其他
    依法令應續行訴訟之人承受其訴訟以前當然停止。又第 168
    條至第172 條及前條所定之承受訴訟人，於得為承受時，應
    即為承受之聲明。他造當事人，亦得聲明承受訴訟。民事訴
    訟法第168條、175條分別定有明文。又遺囑執行人有管理遺
    產並為執行上必要行為之職務，其因此項職務所為之行為，
    視為繼承人之代理人（民法第1215條）。故當事人死亡，如
    有以遺囑指定之遺囑執行人者，依民事訴訟法第168 條之規
    定，其訴訟程序，即應由遺囑執行人承受之（最高法院46年
    台上字第236號判例意旨參照）。
二、本件視同上訴人衛張文秀於訴訟中即97年05月29日死亡，其
    直系血親卑親屬為午○○、巳○○二人，有戶籍謄本及戶口
    名簿附卷為證。雖視同上訴人衛張文秀之繼承人之一午○○
    主張：視同上訴人衛張文秀生前曾於95年01月16日作成代筆
    遺囑，該代筆遺囑現繫屬臺灣臺中地方法院97年度重家訴字
    5 號確認遺囑無效事件審理中。而衛張文秀作成該遺囑時，
    為16歲以上且未受禁治產宣告之人，經張欽昌律師、李思樟
    律師、林美雅等三人在場見證下，出於自由意志且意識清醒
    狀態下，親自於遺囑上，自己蓋用印章及按捺左手拇指指印
    ，尚難僅依巳○○無其他事證佐證，即認衛張文秀作成系爭
    遺囑時，係處於癡呆或已達重地痴呆而無意識或精神錯亂之
    狀態。又衛張文秀之全部遺產除遺囑內容所列11筆不動產外
    ，尚包括現金、其先夫衛恭讓先於被繼承人衛張文秀於91年
    08月12日死亡時所遺留當未分割之財產、借予巳○○新臺幣
    250萬元之債權及因巳○○結婚而受贈與2筆不動產等財產，
    其全部遺產經細算結果，可能系爭遺囑內容所列11筆不動產
    之處分並不違反特留分之規定，該遺囑自屬有效即未侵害巳
    ○○之特留分。又縱使核算結果確有侵害巳○○之特留分，
    但巳○○於臺灣臺中地方法院97年度重家訴字5 號確認遺囑
    無效事件之起訴狀之主張行使扣減權後，效果上本因而回復
    之特留分乃概括存在於全部遺產，並非具體存在於各個標的
    物，伊也同意依價額補償其特留分部分。是以上開系爭土地
    之持分由伊午○○一人單獨繼承取得，亦即應由伊午○○一
    人為衛張文秀之單獨承受訴訟人云云。惟衛張文秀所立代筆
    遺囑，並未指定遺囑執行人，此為衛張文秀之繼承人午○○
    所不爭。而該遺囑既繫屬臺灣臺中地方法院97年度重家訴字
    5 號確認遺囑無效事件審理中，則揆諸首揭說明，本件依法
    仍應由衛張文秀之繼承人午○○、巳○○二人承受訴訟，並
    續行訴訟程序。
三、依民事訴訟法第178條規定，裁定如主文。
中    華    民    國    98    年    3     月    4     日
                  民事第五庭    審判長法  官  林陳松
                                      法  官  王重吉
                                      法  官  古金男
以上正本係照原本作成。
如不服本裁定應於裁定送達後10日內向本院提出抗告理由狀（須
按他造人數附具繕本），並繳納抗告裁判費新台幣1,000元。
                                      書記官  詹錫朋
中    華    民    國    98    年    3     月    5     日
                                                      Ｖ


司法院資訊處製作；財團法人民間司法改革基金會備份。
